臺灣高等法院刑事判決　　　　　　　　96年度上易字第2044號
上　訴　人
即　自訴人　榮明欣有限公司
代　表　人　甲○○
代　理　人　劉立恩律師
　　　　　　黃廷維律師
被　　　告　丙○○
　　　　　　乙○○
共　　　同
選任辯護人　余淑杏律師
　　　　　　羅詩蘋律師
　　　　　　莊佳樺律師
上列上訴人因被告背信等案件，不服臺灣臺北地方法院九十五年
度自字第三四號，中華民國九十六年五月三十一日第一審判決，
提起上訴，本院判決如下：
    主  文
上訴駁回。
    理  由
一、自訴意旨略以：被告丙○○、李茂錦（業經無罪判決確定）
    係受自訴人「榮明欣有限公司」委任，為自訴人處理液化石
    油氣小運業務並受有委任報酬之人。其等明知依委任協議內
    容，被告丙○○、李茂錦負有將自訴人所有，標示自訴人商
    號名稱及驗瓶紀錄等特定資訊之液化石油氣鋼瓶，交付與自
    訴人之客戶，且於收取自訴人客戶所給付之款項後，按約定
    結算並交付自訴人之任務。詎被告丙○○、李茂錦竟基於意
    圖為自己不法所有及損害自訴人利益，而違背委任任務之犯
    意聯絡，自民國九十五年二月初起至同年三月八日止，將所
    持有屬自訴人所有之液化石油氣鋼瓶一千一百四十九支（下
    稱本案鋼瓶）上，擅自標示被告丙○○、李茂錦二人之業務
    聯絡電話（00000000、00000000、000
    00000，下稱被告丙○○、李茂錦電話）後挪為己用。
    經自訴人屢催返還，被告丙○○、李茂錦竟擅自以他人之廢
    瓶盜換自訴人送驗完成之本案鋼瓶，且將結算後應返還自訴
    人之客戶款項新臺幣（下同）三千一百元侵吞入己；復將改
    標示被告丙○○、李茂錦電話之本案鋼瓶，違約在外與第三
    人灌裝液化石油氣後載送與不特定之消費者，有損自訴人利
    益。被告丙○○、李茂錦為上開犯行後，自訴人即於九十五
    年三月九日以書面通知終止與其等一切法律關係，不料被告
    丙○○、李茂錦為繼續利用本案鋼瓶營業以圖不法利益，進
    而與址設臺北市○○路二一０號之「台和盛企業有限公司」
    （下稱台和盛公司）負責人即被告乙○○合作。被告乙○○
    明知本案鋼瓶為被告丙○○、李茂錦侵占而來之贓物，竟仍
    基於收受寄藏贓物之故意，及與其等共同侵占之犯意聯絡，
    並由被告乙○○以「台和盛公司」之名義，收受本案鋼瓶，
    並提供鋼瓶存放場地，及鋼瓶所需填灌之液化石油氣予被告
    丙○○、李茂錦，以利其等保管、藏匿部分鋼瓶並繼續營業
    獲利。被告乙○○、丙○○、李茂錦復為避免遭自訴人查獲
    及繼續以該鋼瓶營業獲取不法利益，共同將寄藏之鋼瓶變更
    商號標示為台和盛公司，致使原為自訴人所有、標示自訴人
    「榮明欣」商號名稱之鋼瓶，於外觀上變更為台和盛公司所
    有，以利於被告丙○○、李茂錦、乙○○持自訴人所有之鋼
    瓶賺取不法利益，並使自訴人難以追回本案鋼瓶。因認被告
    丙○○所為，涉犯刑法第三百三十六條第二項之業務侵占罪
    ，及刑法第三百四十二條第一項之背信罪。被告乙○○所為
    ，涉犯刑法第三百三十五條第一項之侵占罪，及刑法第三百
    四十九條第一項、第二項之收受、寄藏贓物罪云云（自訴人
    曾數度更正其自訴範圍，於原審審理時陳稱，本案應以九十
    六年一月三十日自訴綜合辯論意旨狀【原審(二)卷第九０至一
    ０二頁參照】，與同年三月七日刑事陳報狀【原審(二)卷第二
    一三至二二四頁參照】為準）。
二、自訴人認被告二人涉有上開犯行，無非以：(一)被告丙○○
    係受自訴人委任之人；(二)本案鋼瓶為自訴人所有，被告丙○○竟將其等電話擅自標示於上；(三)被告丙○○對結算後
    應返還自訴人之客戶收款三千一百元侵吞入己；(四)被告乙○○明知本案鋼瓶為贓物而收受，並提供場所存放，復又將
    台和盛公司之名銜標示於本案鋼瓶上等情，為其主要論據。
三、按犯罪事實應依證據認定之，無證據不得認定犯罪事實；又
    不能證明被告犯罪者，應諭知無罪之判決，刑事訴訟法第一
    百五十四條第二項、第三百零一條第一項分別定有明文。此
    所謂認定犯罪事實之證據，無論其為直接或間接證據，均須
    達於通常一般人均不致有所懷疑，而得確信其為真實之程度
    ，始得據為有罪之認定，若其關於被告是否犯罪之證明未能
    達此程度，而有合理性懷疑之存在，致使無法形成有罪之確
    信，根據「罪證有疑、利於被告」之證據法則，即不得遽為
    不利被告之認定，最高法院著有二十九年上字第三一０五號
    、四十年臺上字第八六號、七十六年臺上字第四九八六號判
    例可資參照。又刑事訴訟法第一百六十一條已於九十一年二
    月八日修正公布，其第一項規定：檢察官就被告犯罪事實，
    應負舉證責任，並指出證明之方法。因此，檢察官對於起訴
    之犯罪事實，應負提出證據及說服之實質舉證責任。倘其所
    提出之證據，不足為被告有罪之積極證明，或其指出證明之
    方法，無從說服法院以形成被告有罪之心證，基於無罪推定
    之原則，自應為被告無罪判決之諭知，最高法院亦著有九十
    二年臺上字第一二八號判例可資參照。而於自訴程序中，該
    舉證責任應由自訴人盡之，若自訴人所提出之證據，不足為
    被告有罪之積極證明，或其指出證明方法，無從說服法院形
    成被告有罪之心證，法院即應為被告無罪之判決。
四、訊據被告丙○○、乙○○二人均堅決否認有何自訴人所指訴
    之犯行，被告丙○○辯稱：其係靠行於自訴人，兩者間並非
    委任關係，且「以瓶易瓶」係液化石油氣業者之商業習慣，
    其將由自訴人處取得之本案鋼瓶噴上自己的營業電話以便客
    戶叫貨，並無任何業務侵占、背信情事等語。被告乙○○辯
    稱：伊單純與被告丙○○交易而以瓶易瓶，沒有所謂收受、
    寄藏贓物或共同侵占等語。是自訴人既主張被告丙○○係受
    委任處理事務，及因業務關係占有本案鋼瓶、三千一百元之
    金錢，自應對該委任關係提出證明。又侵占犯罪係屬即成犯
    ，行為一人經變易持有他人之物為所有之意思，其犯罪即告
    成立，其後對侵占物所為之處置，不另構成贓物犯罪。依自
    訴人所自訴之事實，若認被告丙○○確有侵占自訴人鋼瓶之
    犯罪，則其侵占完成後轉向被告乙○○所開設之台和盛公司
    購買液化石油氣，而被告乙○○收受上開鋼瓶之行為係在他
    人侵占犯罪完成之後，自無自訴人所指之共同侵占犯罪；若
    認被告乙○○係在自訴人所指之侵占犯罪行為時，即與被告
    丙○○間有共同之犯意聯絡，則其事後之收受鋼瓶即屬不罰
    之後行為，並無再論以贓物犯罪之餘地。是自訴人指被告乙○○涉犯侵占罪及贓物罪，二者不能併存。
五、經查：
(一)自訴人主張其與被告丙○○間係委任關係，固據其提出「漢
    鼎國際法律事務所九十五年三月九日函」、「榮明欣對丙○○每月送桶與收桶數量差異統計表」、「丙○○由自訴人處
    領取、回收空瓶明細表單」（見原審(一)卷第五至七頁、原審
    (二)卷第一０三頁參照）等文書為證，然被告丙○○堅決否認
    二人間有委任關係存在。而前述律師事務所函件之內容，僅
    係自訴人單方面對被告丙○○之陳述，被告丙○○並無任何
    承認之回應，自不能執此證明二人間有委任關係。至其餘二
    件表單，除亦為自訴人片面製作之文件外，充其量亦只能證
    明被告丙○○曾向自訴人收取、交付液化石油氣鋼瓶，然此
    可能基於許多種法律關係，自訴人遽指係基於委任關係而收
    受、交付，其舉證仍有不足。而證人即自訴人之代表人甲○○雖於原審到庭證述：「自訴人公司委託李茂錦、丙○○運
    送瓦斯給客戶，每個月跟自訴人公司結帳」云云（原審(二)卷
    第一九一頁參照），但證人甲○○係自訴人之代表人，其證
    詞與自訴人單方面之指訴無異，應為迴護自身與自訴人利益
    之言，要不得做為雙方民事法律關係之積極證明。是自訴人
    所提之上開證據，均不足以證明其所主張委任被告丙○○處
    理事務之法律關係存在，而認被告丙○○係基於此業務上之
    關係持有自訴人之鋼瓶或現金財物。
(二)又原審向臺北市液化氣體燃料商業同業公會函詢「何謂液化
    石油氣小運業務？」、「桶裝瓦斯零售業者與其上游桶裝瓦
    斯供應業者之法律關係通常為何？」，據覆函略以：「液化
    石油氣小運業務係指分裝場罐裝小瓶後，分裝場運至瓦斯行
    以及瓦斯行送至用戶間之運輸業務」、「桶裝瓦斯零售業者
    與其上游桶裝瓦斯供應業者之法律關係通常為買賣關係」，
    此有該公會九十五年十月三日（九五）北市液恭字第００三
    五號函附卷可稽（原審(二)卷第八頁參照）。而證人即同為從
    事液化石油氣買賣、運送業務之黃種地亦於原審到庭證稱：
    「（問：一般瓦斯鋼瓶的所有權誰屬？）答：是歸屬於需要
    叫貨使用煤氣的用戶的。」、「（問：如果說客戶的原先使
    用鋼瓶是向其他瓦斯行叫入，你們是否會跟他以瓶易瓶，而
    將其他瓦斯行的空瓶運回？）答：會。」、「（問：運回之
    後你們如何處理？）答：我們會把其他瓦斯行的電話、名稱
    刷掉之後，噴上我們瓦斯行的電話、名字。」等情，此與且
    前揭公會答覆原審所詢問：「消費者第一次購買之桶裝瓦斯
    價格，是否均內含押瓶費？」問題，亦答稱略以：「．．．
    通常一般家庭用戶均為買斷，．．．」（見原審(二)卷第八頁
    參照）之內容相符。而證人黃種地係從事液化石油氣買賣、
    運送業務十餘年之業者，其所為證詞係本於其實際經驗為基
    礎，自有證據能力；承此，足認被告丙○○所辯：購買桶裝
    液化石油氣可「以瓶易瓶」後賣斷予消費者，液化石油氣小
    運業者於購入桶裝液化石油氣時，可將自己的業務聯絡電話
    標示於該等鋼瓶上以便消費者叫貨等商業習慣確實存在，可
    認被告丙○○所辯上情為可採。
(三)次按，刑法上之侵占罪，須持有人變易其原來之持有意思而
    為不法所有之意思，始能成立，如僅將持有物延不交還或有
    其他原因致一時未能交還，既缺乏主觀要件，即難遽以該罪
    相繩，最高法院著有六十八年臺上字第三一四六號判例可資
    參照。自訴人既不能證明與被告丙○○間有委任關係存在，
    而依被告丙○○所親簽之借據，其亦僅承認「本人丙○○自
    92年月啟（起）至94年４月底向榮明欣有限公司借桶週轉
    ，．．．」，而兩造於臺灣臺北地方法院九十五年度訴字第
    七０八一號民事請求損害賠償事件之言詞辯論時，被告丙○○亦僅供承「我只有積欠他（自訴人）五十幾支鋼瓶」等情
    ，有上開借據，及民事請求損害賠償事件之言詞辯論筆錄影
    本在卷可稽（見原審(二)卷第八一、八三頁參照）；另證人即
    負責自訴人公司帳務之仇文玉（下逕稱其名）亦證述被告丙○○積欠自訴人公司鋼瓶等情屬實（見原審(二)卷第二０四頁
    參照）。無論自訴人與被告丙○○間法律關係為何，有無向
    自訴人買斷液化石油氣瓦斯鋼瓶，被告丙○○確實持有自訴
    人所有之若干鋼瓶而需返還；且被告丙○○也自承有於部分
    本案鋼瓶上標示被告丙○○電話之行為，此有部分本案鋼瓶
    照片附卷足佐（本院(一)卷第四八至五六頁參照）。但依上開
    證人黃種地證詞，在瓦斯鋼瓶噴上聯絡電話，僅係表徵目前
    向何人購氣而已，顯與鋼瓶所有權之歸屬無涉。雖被告丙○○與自訴人間必須每月分別核對、結算被告丙○○由自訴人
    處領取與交付之鋼瓶數量，被告丙○○確積欠自訴人若干液
    化石油氣鋼瓶，也僅屬民事糾紛，難以據此推測被告丙○○
    係基於意圖為自己不法所有之意思，而為易持有為所有之侵
    占行為。至於自訴人訴稱被告丙○○侵吞應給付之液化石油
    氣款三千一百元方面，除與前述鋼瓶結算問題同一之理由外
    ，業見仇文玉明確證稱：「．．．。因為蘇說要求折讓，自
    訴人公司不同意，所以數額產生爭執。」等語甚詳（原審(二)
    卷第二０六頁參照），益證被告丙○○與自訴人就「氣款」
    之爭執，至多為雙方就折讓有無理由之民事糾葛，亦無涉業
    務侵占。而自訴人主張其係鋼瓶所有權人請求返還鋼瓶，及
    三千一百元費用之民事訴訟，亦經臺灣臺北地方法院以九十
    五年度訴字第七０八一號駁回自訴人之請求，有判決書附卷
    可按（見本院卷第七二頁），益見其主張無據。
(四)承上，本案鋼瓶縱使由被告丙○○交付被告乙○○後，由被
    告乙○○標示上「台和盛」商號，基於上開同一理由，亦無
    共同侵占問題。況侵占係而本案鋼瓶並非「贓物」，被告乙○○收受、存放之，尤無成立所謂收受、寄藏贓物之可能，
    自訴人所訴，不足採信。
六、綜上所述，自訴人所舉之證據與所指出之證明方法，尚不足
    使本院確信被告二人犯罪。此外，於本院應依職權調查證據
    之範圍內，又查無其他積極證據足證被告有何自訴人所指之
    犯行，揆諸前開說明，不能證明被告二人犯罪，自應為被告
    二人無罪之諭知，原審同此認定，為被告丙○○、乙○○二
    人無罪之判決，自無違誤。自訴人上訴後，於準備程序及審
    理期日並無新證據方法，僅就卷內資料之證據力再加爭執，
    依諸上開說明，其上訴並無理由，應駁回之。另自訴人於本
    案辯論終結後復具狀請求再開辯論，本院認本案事證已臻明
    確，且自訴人自原審起訴後即數度變更起訴之範圍，顯見其
    自始即不確定所訴之事實為何，有意圖延滯訴訟之嫌，所請
    再開辯論，本院核無必要，附此敘明。
據上論斷，應依刑事訴訟法第三百六十八條判決如主文。
中　　華　　民　　國　　96　　年　　12　　月　　18　　日
                  刑事第四庭  審判長法  官  蔡秀雄
                                    法  官  周煙平
                                    法  官  鄭水銓
以上正本證明與原本無異。
本判決不得上訴。
                                    書記官  劉貞達
中　　華　　民　　國　　96　　年　　12　　月　　21　　日
